【裁判字號】    94,重訴,309
【裁判日期】    950113
【裁判案由】    返還借款等
【裁判全文】
臺灣臺中地方法院民事判決  94年度重訴字第309號
原      告  甲○○
訴訟代理人  陳慶祥律師
被      告  乙○○
訴訟代理人  林益輝律師
上列當事人間請求返還借款等事件，本院於民國94年12月23日言
詞辯論終結，判決如下：
    主      文
原告之訴及假執行之聲請均駁回。
訴訟費用由原告負擔。
    事實及理由
一、被告未於言詞辯論期日到場，核無民事訴訟法第386 條各款
    所列情形，爰依原告聲請，由其一造辯論而為判決。
二、原告起訴主張：原告與被告自民國87年起，即互有金錢借貸
    往來，因彼此係國小同窗及好友關係，兩造從未會算彼此間
    匯款之金額。嗣因89年9 月間，原告需資金週轉，向被告調
    借新台幣（下同）35,000,000元，被告表示無該金額，乃要
    求原告開立本票，由被告代向他人調借資金，原告遂簽發總
    面額35,000,000元之11紙本票交予被告，由被告持向訴外人
    何蘇春妹借貸，而由何蘇春妹匯款予原告，惟原告迄至90年
    3 月19日止，業已匯入被告指定之李素卿帳戶，達48,522,5
    00元，足供清償前揭向何蘇春妹借貸之金錢，但原告未向被
    告取回上開11紙本票，詎被告竟於92年6 月13日，持上開本
    票聲請本院裁定本票准許強制執行，因而原告向本院提起確
    認上開本票債權不存在之訴（本院94年度中訴字第6 號），
    於訴訟中，經委請建智聯合會計師事務所會算兩造匯款金額
    ，結果發現自88年1 月1 日至90年3 月29日止，被告共匯款
    99,649,000元予原告，原告則匯款142,165,500 元予被告，
    顯然被告多收取原告42,451,032元，因而本院94 年 度中訴
    字第6 號事件乃判決確認上開本票債權不存在，並在判決中
    確認至90年3 月29日止，被告多收取原告42,451,032元，嗣
    因被告未上訴而確定在案，爰依消費借貸之法律關係及民法
    第179 條之規定，請求返還上開42,451,032元中之10,000,
    000 元。並聲明：(一)被告應給付原告10,000,000元，及自90
    年3 月29日起至清償日止，按年息百分之5 計算之利息。(二)
    原告願供擔保，請准宣告假執行。
二、被告則以：被告並未向原告借款，向來均係原告向被告借款
    ，由被告以現金或匯款方式，交付借貸金額予原告，上開94
    年度中訴字第6 號關於兩造資金往來之查核報告書，未將被
    告交付現金之金額列入，核與兩造借貸事實不符，且該判決
    理由中所敘本件原告溢付4,000 多萬元部分，於本件訴訟中
    並無爭點效之適用，況前揭判決理由亦未判斷認定本件被告
    有向原告借款或獲有不當得利之事實等語資為抗辯。並聲明
    ：原告之訴駁回。
三、經查，原告主張其曾向被告借款而簽發如附表所示之本票，
    其中部分款項係由被告向訴外人何蘇春妹所借調。嗣何蘇春
    妹因原告未依約清償借款，致認原告涉有詐欺罪嫌而向本院
    提起自訴，經本院90年度自字第820 號審理後認「被告（即
    本件原告）既自88年6 月間即開始向自訴人及證人賴玟安（
    原名乙○○即本件被告）借款，且由證人賴玟安之證述可知
    ，被告未曾直接向自訴人借款，自訴人之所以借款給被告純
    係因證人賴玟安與被告間朋友之情誼及信任關係，是難認被
    告於借款之初有何施用詐術之行為，再者，被告自承其自90
    年6 月份以後即無力清償，但有請求延期，證人賴玟安亦為
    相同之證述，揆諸前揭說明，被告固有未依債務本旨履行給
    付之情形，然其係在債之關係成立後，始行遲延給付，難以
    憑此推認其有何不法所有之意圖」而判決原告無罪確定及嗣
    因被告持系爭本票向本院聲請以92年度票字第11070 號准予
    強制執行，原告乃訴請確認系爭本票債權不存在，經本院以
    94 年 度中訴字第6 號判決原告勝訴確定，且於該訴訟中曾
    委請會計師查核兩造匯款資料會算兩造匯款往來金額等事實
    ，經本院依職權調閱前開卷宗核閱屬實，復為被告所不爭執
    ，自堪信為真實。
四、原告主張上開94年度中訴字第6 號確定判決理由認定本件原
    告溢付42,451,032元乙情，於本件有爭點效之適用，且兩造
    間自87年起即互有金錢借貸往來，因彼此未曾會算，致被告
    尚積欠原告借款42,451,032元未還，或原告多清償被告42,
    451,032 元，被告受有不當得利等情，為被告所否認，是兩
    造之爭點厥為(一)本院94年度中訴字第6 號確定判決認定之理
    由「原告於上開期間收到由被告（包含由李素卿及何蘇春妹
    匯入）所交付之金額為996,499,000 元，另外加計利息，其
    利息計算係依原告所述年利率百分之30計算，利息金額為65
    ,468 元 ，合計被告之債權金額99,714,468元，而原告已匯
    給被告（包含匯入李素卿及何蘇春妹之帳戶）金額為142,16
    5,500 元，故若依第2段所述將被告以現金付款部分，不予
    承認，則截自93年3 月31日止，原告多給被告之金額為42,4
    51,032元」，於本件有無爭點效之適用？(二)被告是否曾向原
    告借款而尚未清償？數額為何？(三)原告是否無法律上原因而
    給付？數額為何？
五、以下就本件各爭點，敘述本院得心證之理由：
(一)訴訟標的之法律關係，於確定之終局判決中經裁判者，當事人
  應受其既判力之拘束，於他訴訟不得再以該確定判決言詞辯論
  終結前，所提出或得提出而未提出之攻擊防禦方法，為與該確
  定判決意旨相反之主張（最高法院74年度台上字第1279號判決
  參照），是確定判決之既判力，固以訴訟標的經表現於主文判
  斷之事項為限，判決理由並無既判力。但法院於判決理由中，
  就訴訟標的以外當事人主張之重要爭點，本於當事人辯論之結
  果，已為判斷時，其對此重要爭點所為之判斷，除有顯然違背
  法令之情形，應解為在同一當事人就該重要爭點所提起之訴訟
  中，法院及當事人就該已經法院判斷之重要爭點法律關係，皆
  不得任作相反之判斷或主張，始符民事訴訟之誠信原則，此即
  學說上所稱之「爭點效」，係以尊重訴訟上誠實信用（訴訟禁
  反言）之原則，及避免紛爭之反覆發生，一舉解決當事人間紛
  爭（紛爭解決一回性）之要求為其理論根據，並為近來實務所
  普遍採納（最高法院91年台上字第790 號、92年台上字第315
  號、第1399號、第2460號、93年台上字第129 號判決意旨參照
  ），是以判決理由中之判斷，如為訴訟上重要之爭點，且經當
  事人盡其主張、舉證之能事，法院並為實質上之審理者，除有
  顯然違背法令，或當事人已提出新訴訟資料足以推翻原判斷之
  情形外，亦應有拘束力。經查，上開本院94年度中訴字第6 號
  確定判決理由雖謂「原告於上開期間收到由被告（包含由李素
  卿及何蘇春妹匯入）所交付之金額為996,499,000 元，另外加
  計利息，其利息計算係依原告所述年利率百分之30計算，利息
  金額為65 ,468 元，合計被告之債權金額99,714,468元，而原
  告已匯給被告（包含匯入李素卿及何蘇春妹之帳戶）金額為
  142,16 5,500元，故若依第2 段所述將被告以現金付款部分，
  不予承認，則截自93年3 月31日止，原告多給被告之金額為
  42,4 51,032 元」，惟上開判決理由僅係依上開兩造間之匯款
  資料，來說明其認定現金給付部分，無證據足資證明，單以現
  存匯款資料為據，原告所匯入金額已超過系爭本票債權之金額
  ，故判斷原告業已清償系爭本票債權等語，並未就被告有向原
  告借款或有不當得利之事實，為審理、認定，訴訟中兩造亦未
  曾就此部分為主張、舉證，或就原告是否確實多支付被告42,
  451, 032元借款之事實進行攻擊、防禦之能事，是以，原告主
  張前揭判決理由中上開論述，有爭點效之適用，並不足採。
(二)按當事人主張有利於己之事實者，就其事實有舉證之責任。民
  事訴訟法第277 條前段定有明文。且民事訴訟如係由原告主張
  權利者，應先由原告負舉證之責，若原告先不能舉證，以證實
  自己主張之事實為真實，則被告就其抗辯事實即令不能舉證，
  或其所舉證尚有疵累，亦應駁回原告之請求（最高法院17年上
  字第917 號判例意旨參照）。又按稱消費借貸者，謂當事人一
  方移轉金錢或其他代替物之所有權於他方，而約定他方以種類
  、品質、數量相同之物返還之契約。當事人之一方對他方負金
  錢或其他代替物之給付義務而約定以之作為消費借貸之標的者
  ，亦成立消費借貸。民法第474 條定有明文。是消費借貸屬要
  物契約甚明，如當事人主張有金錢借貸關係存在，須就其發生
  所須具備之特別要件即金錢之交付與借貸意思表示相互一致負
  舉證責任。而交付金錢之原因多端，或為買賣，或為贈與，或
  因其他之法律關係而為交付，非謂一有金錢之交付，即得推論
  授受金錢之雙方當然為消費借貸關係。若僅證明有金錢之交付
  ，未證明借貸意思表示互相一致者，尚不能認有金錢借貸關係
  存在（最高法院93年台上字第19號判決意旨參照）。經查：
  1.本件原告主張兩造間互有金錢借貸往來，此為被告否認在卷
    ，辯稱：其未曾向原告借款，均係原告向其借款等語，則原
    告就被告有向其借貸乙情，自當負舉證責任，惟原告僅泛稱
    自88年1 月1 日至90年3 月29日止兩造間互有金錢借貸往來
    ，惟就前揭眾多匯款資料中，何筆係原告返還被告借款而匯
    入之金額，何筆係原告借與被告而匯入之金額，被告究係各
    於何時、何地各向原告借貸多少金額，原告始終未能舉證以
    實其說，依舉證責任分配之法則，自應受不利之認定。
  2.況依原告於前揭本院90年度自字第820 號刑事案件中均係供
    承其自88年6 月間起，向被告表示需長期循環借貸週轉，要
    求被告貸與款項或介紹金主，並自承自90年6 月起因為要付
    好幾百萬元之利息而無法還錢，請求被告予以延期清償等情
    （見本院90年度自字第820 號刑事卷第33、67、68頁）；於
    前揭本院94年度中訴字第6 號訴訟中亦一再陳稱其陸續向被
    告借貸之事實，從未提及被告有向其借貸之情事，迄至上開
    會計師查核資料顯示依兩造銀行匯款資料出現42,451,032元
    之落差時，原告始改稱被告亦有向其借款云云，益徵原告上
    開主張，委有可疑。且觀之兩造匯款往來資料，兩造間匯款
    往來頻繁，且相距時間亦短，再依原告自承其自88年6 月起
    至90年間，曾多次向被告調借資金，表示其手中應無多餘閒
    置之資金，焉有可能在同一時間內，有多餘之資金借與被告
    ？被告既有錢借貸予原告，又何須向原告借貸？亦認原告主
    張被告積欠其借款云云，顯不足採信。
  3.綜上，原告既未能就被告向其舉債乙節，舉證以實其說，自
    不足採。
(三)又按無法律上原因而受利益，致他人受有損害者，應返還其利
  益。民法第179 條前段定有明文。若原告主張其給付欠缺目的
  ，依不當得利之法律關係為請求，則須就無法律上原因，亦即
  其給付欠缺目的此一權利發生要件負舉證之責（最高法院28年
  上字第17 39 號判例參照）。況於交易習慣上，除非預見兩造
  日後將發生爭執，否則通常不會長久保存所有交易文件，若允
  原告於給付款項後多年，始任意主張被告收受款項係欠缺法律
  上原因，責令被告須舉證其收款原因，將陷被告於不測之風險
  ，使交易安全蕩然無存，嚴重危害交易秩序。是以不能僅以給
  付目的之欠缺屬消極事實，即令被告須就給付之確切目的為舉
  證，仍應由原告就其權利發生要件，即其給付欠缺目的一節負
  舉證之責，於原告能就其給付確實欠缺目的一節為舉證前，被
  告尚無證明其確切收款原因之義務。查：
  1.本件原告主張其給付欠缺目的，無非以其上開匯款係基於消
    費借貸之返還意思為給付，就兩造匯款資料會算結果，其多
    支付之金額部分，其給付即欠缺目的等情為據。
  2.然原告既未能明確指出上開匯款資料中，何筆資料係欠缺給
    付目的之款項及各筆確實金額為何，復參諸原告於前揭本院
    94年度中訴字第6 號及90年度自字第820 號訴訟中，曾自承
    其支出超出借款額甚多之金錢與被告係包含利息在內，且借
    3,000,000 元之1 個月利息300,000 元等情（見94年度中訴
    字第6 號卷92年12月12日補充理由(一)狀及90年度自字第820
    號卷第66至68、82頁），及於本件準備程序中自陳「我跟被
    告借錢後，通常都在1 個禮拜內就還他錢」等語，衡情，原
    告既因缺錢，始向被告借貸鉅額金錢，且須支付利息，又係
    在短短1 星期內即返還借款，對於借貸金額當是印象深刻，
    焉有可能經常就其借貸之金額記憶不清，致多次溢還借款，
    導致出現42,4 51,032 元之誤差？足認原告主張有溢付42,
    451,032 元云云，無足憑採。是以，被告辯稱其借錢予原告
    有時以匯款為之，有時以現金支付原告等語，足堪採信。至
    原告於本件準備程序改稱：其與被告間之借款並未支付利息
    云云，與前述本院94年度中訴字第6 號及90年度自字第820
    號訴訟中所陳稱內容不同，且鉅額借貸未支付利息，顯與常
    情有違，自難採信。
  3.綜上，原告既未能舉證證明其前揭返還借款之給付，確有溢
    付上開金額之事實，則其主張溢付部分無法律上原因，而主
    張不當得利請求權，依前開說明，洵非有據。
六、綜合上述，原告與被告間並無從認定互有借貸往來及溢還借
    款之事實，從而原告提起本件訴訟請求依消費借貸關係及不
    當得利請求權，請求返還上開42,451,032元中之10,000,000
    元及自90年3月29日起之利息，並無理由，應予駁回。而原
    告之訴既經駁回，其假執行之聲請亦失所依附，應併予駁回
    。
七、本件事證已臻明確，兩造其餘論述及攻擊、防禦方法，核與
    本件判決結果不生影響，爰不一一贅述，附此敘明。
八、據上論結：本件原告之訴為無理由，依民事訴訟法第385 條
    第1 項前段、第78條，判決如主文。
中    華    民    國    95    年    1    月    13    日
                  民事第四庭  審判長法  官  洪碧雀
                                    法  官  陳添喜
                                    法  官  蔡美華
正本係照原本作成
如對本判決上訴，須於判決送達後20日內向本院提出上訴狀。
中    華    民    國    95    年    1    月    13    日
                                    書記官


司法院資訊處製作；財團法人民間司法改革基金會備份。
